臺北高等行政法院判決
　　　　　　　　　　　　　　　　　　　92年度訴字第5374號
　　　　　　　　　　　　　　　.
原　　　告　美商‧比艾西公司
代　表　人　甲○○○○○○○○.
訴訟代理人　黃章典律師（兼送達代收人）
　　　　　　陳長文律師
上　一　人
複 代理 人　朱柏璁律師
被　　　告　經濟部智慧財產局
代　表　人　蔡練生（局長）
訴訟代理人　乙○○
上列當事人間因發明專利申請事件，原告不服經濟部中華民國92
年10月3日經訴字第09206220680號訴願決定，提起行政訴訟，本
院判決如下：
    主  文
訴願決定及原處分均撤銷。
被告對原告「多用途打火機」發明專利申請案，應依本判決之法
律見解另為處分。
原告其餘之訴駁回。
訴訟費用由原告負擔二分之一，其餘由被告負擔。
　　事  實
一、事實概要：
    原告於民國87年1月22日以「多用途打火機」（下稱系爭案
    ）向被告前身即中央標準局（88年1月26日改制為經濟部智
    慧財產局）申請發明專利，經被告編為第00000000號予以審
    查，不予專利。原告不服，申請再審查，經被告於92年5月
    22日以（92）智專三（一）05026字第09220505860號專利再
    審查核駁審定書為仍應不予專利之處分。原告不服，提起訴
    願，經遭決定駁回，遂向本院提起行政訴訟。
二、兩造聲明：
　(一)原告聲明：
    1.訴願決定及原處分均撤銷。
    2.被告對系爭案應作成准予專利之處分。
    3.訴訟費用由被告負擔。
  (二)被告聲明：
    1.駁回原告之訴。
    2.訴訟費用由原告負擔。
三、兩造之爭點：系爭案是否有違核准時專利法第20條第2項之
    規定而不符發明專利要件？
　(一)原告主張之理由：
    1.被告稱系爭案諸特徵如外殼、握柄、噴嘴、燃料供應器、
      點火組件、致動組件等，均為第258324號「電子點火器之
      構造」專利案（下稱引證案）所揭示之打火機構造組合型
      態，然與事實並不吻合。在了解電子式打火機之工作原理
      後，即不難發覺被告所指之外殼、握柄、噴嘴、燃料供應
      器、點火組件及致動組件，實為一電子打火機之必要組件
      。電子式打火機之工作原理為使用者以手握持打火機外殼
      之握柄位置，再以手指按壓致動組件（類似槍枝之扳機）
      時，該致動組件經由連桿機構之傳動可開啟燃料供應器（
      即瓦斯筒）之閥門，此時燃料供應器開始釋出，經由導管
      流至噴嘴，當進一步下壓按該致動組件時，將會觸動點火
      組件（一種壓電裝置）而在噴嘴附近產生火花，而該火花
      可點燃由燃料供應器釋出之燃料而產生火焰。經上述之說
      明，不難理解上述元組件實為電子打火機之必要組件。本
      發明既是利用電子點火之打火機，具有相同之點火原理，
      當然亦具有該必要組件。
    2.被告所指之外殼、握柄、噴嘴、燃料供應器、點火組件、
      致動組件中，除致動組件外，皆屬習知之技術，例如，外
      殼包含一握柄，提供一利於手握及以利於操作之符合人體
      工學的外形，並作為其內部元件之保護，避免暴露於外。
      噴嘴是提供燃料集中噴出之出口，燃料供應器及點火組件
      燃料皆為現成之裝置。故上述組件之功能，均為習知者。
      系爭案申請專利範圍包含該等組件，是為符合申請時之專
      利法施行細則第16條第2項之規定，即獨立項應載明申請
      專利之標的、構成及其實施必要技術內容、特點，亦即應
      載明各主要元件之間的連結關係，而將該外殼、握柄、噴
      嘴、燃料供應器、點火組件及致動組件涵蓋於申請專利範
      圍內。惟被告逕捨系爭案主要特徵而不由，卻針對系爭案
      中一般習知之構件以為准駁依據，顯屬不當。
    3.被告並未探究本案之致動組件與對應之引證案組件在結構
      及操作原理上的差異。在電子打火機中，致動組件主要有
      兩項功能，一為開啟燃料供應器之閥門，另一為驅動點火
      組件。比較系爭案與引證案之致動器組件之差異，系爭案
      之致動器組件主要包括二個元件，即擊發器（38）及聯結
      桿（46）。操作時，使用者以食指扣壓該擊發器（38）（
      朝向所提附件五圖面中之左方），該擊發器（38）再透過
      一以插銷（82）為中心樞轉之樞轉元件（80）之臂部（84
      ）而觸動燃料供應器（22）之閥門致動器（30），該樞轉
      元件（80）另包括一臂部（86），其在使用者扣壓該擊發
      器（38）之同時可推動該聯結桿（46）（朝向所提附件五
      圖面中之右方）而使點火組件（34）產生火花。引證案之
      致動組件有兩種型態，引證案之如第一及第二圖所示，該
      致動組件包括推動桿（2）及連桿（7）。如第二圖所示，
      操作時，使用者依箭頭所示方向壓按推動桿（2），推動
      桿（2）以其曲面（24）推動連桿（7）上之凸榫（71），
      連桿（7）以順時針旋轉，連桿（7）相對於凸榫（71）之
      另一側與瓦斯筒（5）之閥門連接，當連桿（7）順時針旋
      轉時，其另一側將會開啟瓦斯筒（5）。另外，當依箭頭
      所示方向推動桿（2）時，點火栓（3）亦被按下而點火。
      如第三及第四圖所示，該致動組件包括推動桿（2）及連
      桿（8）。與前例比較，推動桿（2）及連桿（8）之結構
      形狀皆不同。操作時，使用者以如第四圖所示之箭頭方向
      壓按壓動板（9），連桿（8）因而被推動並以順時針方向
      旋轉，同時以朝下之箭頭所示方向推壓推動桿（2），當
      該推動桿（2）向下移動時，可同時壓按瓦斯筒（5）及點
      火栓（3）而分別開啟瓦斯筒（5）並使點火栓（3）點火
      。由上述之動作說明，可知系爭案之致動組件與引證案所
      揭示之二種致動器組件在結構及操作方式皆不同。在系爭
      案中，使用者扣壓擊發器（38），使樞轉元件（80）之兩
      臂部（84）及（86）分別觸動燃料供應器（22）之閥門致
      動器（30）及點火組件（46）之特徵並未見於引證案之二
      實施例中。故被告稱系爭案之致動組件係引證案已揭示之
      構造組合型態，實係以為同樣名稱之構件即推認其內部構
      造亦為相同之成見所致，其因此作成之處分亦必有須待深
      究之處。
    4.被告認為系爭案具有閉鎖元件、導電性殼片、延遲構件或
      絕緣封蓋等構件之附加，且稱主要技術內容既為引證案已
      揭示，此等部分構件自屬可輕易附加者。原告認為被告所
      稱之主要技術內容，乃是其主觀之認定，事實上，原告已
      說明如前，被告勿將所謂必要技術當成主要技術，因為被
      告所列舉之外殼、握柄、噴嘴、燃料供應器、點火組件及
      致動組件，除致動組件外皆屬一般習知之組件，非系爭案
      據以主張權利範圍之具有技術思想之高度創作的特徵部分
      。況且，原告前亦已指出系爭案與引證案中之致動組件之
      明顯差異。
    5.原告係以其在打火機領域上鑽研多年的經驗而了解到現有
      打火機確仍存在許多缺點，系爭案即為克服該缺點而作之
      發明，茲分述如后：
      (1)閉鎖元件（36）：由於使用打火機具有危險性，若無意
        中被幼兒取得當具相當危險性，因此加設防止無意中點
        火的保險裝置係屬必要，雖然習知產品中即有設有保險
        裝置者，例如加設一開關，當此打火機不使用時，即切
        換此開關至關閉狀況，當此開關為關閉狀態時，單獨扣
        壓扳機並無法點火。惟使用者在不使用時很可能會忘記
        關掉此開關，而使此保險裝置失去保險之意義。本發明
        之閉鎖元件（36）係考慮人體工學因素之保險裝置。使
        用此類打火機之正確握持方法與手槍類似，即以手掌握
        住握柄，以食指扣壓擊發器（38）。在本發明中，尚需
        同時以拇指壓下該閉鎖元件（36），食指方能壓下擊發
        器（38）而點火，若拇指不同時壓下該閉鎖元件（36
        ）（如附件七圖面中之假想線或螢光筆標示部分），則
        打火機即仍處於保險狀態，擊發器（38）無法被壓下，
        故不會有忘記關掉保險裝置之虞，而能有效達到防止無
        意點火之情況發生。需指出者為是項重要之裝置並未見
        於引證案。
      (2)導電性殼片：導電性殼片（51）直接與點火組件（34
        ）的第一電氣接點（48）接觸，此設計係用以取代習用
        之導線，其優點是便於組裝。該設置亦未見於引證案中
        。
      (3)延遲構件：當使用者壓按擊發器（38）可分別觸動燃料
        供應器及點火組件，點火組件在火花間隙（62）中產生
        火花，並點燃由噴嘴噴出之燃料。但因燃料由燃料供應
        器流至噴嘴會有時間延遲，而與產生之火花無法同步，
        故而有延遲構件之設置，目的在使火花延遲產生，換言
        之，當火花產生時，燃料已流至噴嘴。此延遲構件在系
        爭案中有多種實施例，分別如圖七、圖十、圖十一、圖
        十二及圖十三所示之元件120、134及140。以圖七所示
        為例，當壓按擊發器（38）後，樞轉構件（80）被轉動
        而推動延遲構件（即葉片彈簧（120）），並進而施力
        於燃料供應器（22）之閥門致動器（30），使燃料供應
        器（22）釋放出燃料，此時聯結桿（46）亦受樞轉構件
        （80）之推動而移動，但未使點火組件（34）點火，當
        進一步壓下擊發器（38），點火組件（34）被觸動而點
        火，此時燃料已經由導管（24）流至噴嘴，故能產生火
        焰。藉由調整該葉片彈簧（120）之彈力，可適當控制
        燃料供應器（22）釋出燃料的時機。
      (4)絕緣封蓋：絕緣封蓋（170）之詳細構造如圖二十一及
        圖二十二所示，其安裝位置在圖一中之（70），絕緣封
        蓋（170）有助於將點火組件（34）所產生之火花導引
        至介於導電性殼片（51）之垂片（60）與噴嘴（18）之
        間，使能更有效並更可靠地產生火花，以點燃由噴嘴出
        口64所流出之燃料。
      此四項組件各具有其特定之功能，且係針對克服習用電子
      打火機之缺點而設，其非但未見引證案中，且提供進步之
      功效，實無任何證據稱其為可「輕易」附加者。
    6.被告認為上述構件屬可輕易附加者，並認為一般習用控制
      機構或配置電路上之周知技術既已含蓋此類構件運用範疇
      。然該審定書中並未明確說明所謂一般習用控制機構或配
      置電路係指為何。原告認為被告僅以含糊之一般習用控制
      機構或配置電路，即稱其已涵蓋該上述構件運用範疇，並
      進而稱此等簡單附加之特徵構件即屬運用既有技術所能輕
      易完成者，被告並未完備其審查此類案件需充份之舉證責
      任。被告審查時完全未提供相關本發明中之閉鎖元件、導
      電性殼片、延遲構件或絕緣封蓋等其所謂附加構件之背景
      資料，故無法證明習用技術已涵蓋該附加構件，其審查結
      果實缺乏確實之依據。
    7.被告不予系爭案專利之思維步驟為：將本發明之組成分為
      主要組成及附加構件；該主要組成（或主要技術）已為引
      證案所揭示，則此附加構件（或部分構件）自屬可輕易附
      加者；系爭案之閉鎖元件、導電性殼片、延遲構件或絕緣
      封蓋為附加之構件；此等附加構件即屬運用既有技術所能
      輕易完成者，難謂具進步性。惟以上之思維步驟充滿並不
      符邏輯，易導致錯誤之審查結果。被告將本發明之組成分
      為主要組成（即外殼、握柄、噴嘴、燃料供應器、點火組
      件、致動組件）及附加構件（即閉鎖元件、導電性殼片、
      延遲構件或絕緣封蓋）即有待商榷，原告於前項之已說明
      該主要組成應稱作必要組成，原告似有利用文字上之意義
      以區別技術層次高低之意圖，因為附加構件相對於主要組
      成似有附屬、次要、可忽略之義。事實上，在本發明中，
      該所謂附加構件皆未於引證案中揭示，且未與引證案之技
      術相關。綜而言之，一件發明是否具有進步性，不應以其
      元件屬主要技術或屬部分構件來區分，應以申請時之技術
      水準作為判斷之基礎，並檢索當時之既有技術及知識作為
      引證資料，此為進步性之判斷原則。在此特別強調被告審
      查時所提之引證資料，並未揭示本發明之技術特徵，引證
      案之技術內容，僅顯示引證案與本發明具有對應之必要元
      件，至於二者相異之處，被告未提出引證資料之情況下，
      僅稱其屬可輕易附加者，係具有該技術背景者可輕易完成
      。然被告在未提供任何技術資料之下即作此結論，顯然違
      反前述之進步性之判斷原則。
    8.原處分核駁系爭案理由時並未就特定獨立項舉出不符專利
      要件處，僅稱若干元件（如外殼及握柄等）均為引證案揭
      示，而就引證案未予揭示部分，如閉鎖元件、導電性殼片
      、延遲構件或絕緣封蓋等，佐以「其主要技術內容既為引
      證案已揭示，此等部分構件自屬可輕易附加者，故引證案
      已足為比較之依據」一語，而竟未就此加以具體說明以充
      實其舉證責任。申言之，被告審究個案是否符合專利要件
      ，必解構個別申請案之技術特徵並探究是否於先前技藝及
      公開資料中，有存以可否駁個案之新穎性或進步性之客觀
      證據。就此客觀證據之舉出及取得，即為被告就個別申請
      案之形式舉證責任，此形式舉證責任無論係論究專利要件
      之新穎性及進步性皆應具備。在此形式舉證責任具備下，
      被告尚須針對所認為申請個案中不符專利要件之技術特徵
      ，具體於引證資料中指出對應處並佐以說明，此謂充其實
      質舉證責任。若被告僅舉一前案作為引證而充其形式上之
      舉證責任，對於其實舉證責任則敷衍以對，其原處分當有
      未恰之處，此乃不辯即明之理。
    9.被告主要認系爭案不符審定時專利法第20條第2項進步性
      之要求，並以引證案已揭示系爭案主要組成為由，認引證
      案已足為比較之依據。對於系爭案中引證案未予揭露之閉
      鎖元件、導電性殼片、延遲構件或絕緣封蓋處等，則以該
      等元件「皆只是在系爭案整體構成實施例之部分構件」，
      認主要技術既為引證案揭示則該部分等構件自屬可輕易附
      加者，即片面認定系爭案不具進步性。惟對於上述引證案
      中未予揭露元件，並未進一步說明為何該等構件得以「輕
      易附加」。揆諸前開說明，被告實係以舉證不齊備之引證
      案草率充之，當不得視為已充實其實質舉證責任。尤有甚
      者，被告為冀免其應負舉證責任，於原處分後段更稱「該
      等構件之技術背景係以從事該行業之技藝人士為考量，一
      般習用控制機構或配置電路上之周知技術既以涵蓋此類構
      件運用範疇，本案此等簡單附加之特徵構件即屬運用既有
      技術所能輕易完成者」等等，該論述看似補強說明該等構
      件如何得輕易附加，但卻適凸顯原處分之謬誤處。蓋所謂
      進步性之判定，本即將個案技術特徵以各該屬技藝人士之
      技術標準以觀，由被告具體判定該等技術特徵是否屬得輕
      易完成。然觀被告上開論述，原處分竟將本屬用於個案判
      斷之標準，直接轉作為判斷之結果，是系爭案究否經過被
      告實質審斷已屬有疑。如被告得以此種將判斷標準作為判
      斷結果之論述方式用於其他個案，則被告將無審究個案必
      要而僅需運用同樣論述搪塞，自有不公。
    10.參專利審查基準，要求被告於審究進步性時，不可逕以申
      請人自行引證關連性最深之先前技術，作為核駁之依據。
      其理寓於希冀被告不得在未實際檢索前案資料下，即以申
      請案卷內之資料作為核駁之唯一依據。尤其申請案為凸顯
      與先前技藝差異處，多列述先前技藝於發明背景供被告參
      考。如准被告得以申請人自行引證之先前技術作為核駁依
      據，將迫使申請人不願自行檢索先前技藝並其引述於說明
      書中，此對專利審查之客觀性將有絕大之損害。又依舉重
      以明輕之法理，既上述關連性最深之前案不得作為核駁進
      步性之唯一引證案，則被告當亦不得引用另一技術特徵揭
      露較少之前案作為唯一之引證案，自屬當然。參系爭案發
      明背景，其中原告主動列述美國專利第0000000、0000000
      、4462,791及5,154,601等專利案於說明書中，並具體將
      前案之技術特徵加以臚列。審閱上述前案之技術內容皆已
      完全包括引證案外殼、握柄、噴嘴等打火機構造，揆諸前
      揭法理既被告不得引證系爭案原告自行引據之上述美國專
      利作為唯一引證案，則當亦不得引據技術特徵揭露較少之
      引證案，作為核駁系爭案進步性之唯一引證案。
　(二)被告主張之理由：
    1.原告謂系爭案既利用電子點火，當然具有打火機必要組件
      ，且係用以載明系爭案主要元件之連結關係，系爭案與引
      證案在致動組件之結構、操作方式皆不同，原處分係以兩
      案構件名稱相同即推認構造亦相同之成見所致等等。惟外
      殼、握柄、噴嘴、燃料供應器、致動組件雖為引證案所揭
      示之電子打火機必要組件，然系爭案既將之載述於申請專
      利範圍獨立項作為本案必要技術內容，上開構件之組成自
      仍屬論究系爭案技術內容之依據。而系爭案申請專利範圍
      中所載述之致動組件為：「致動組件，連接至外殼並鄰近
      握柄處，可經操作而由燃料供應器供應燃料，並驅動點火
      組件，致動組件至少包含一擊發器及一聯結桿」；經由比
      較引證案可知，引證案亦是將致動組件裝於外殼內近握柄
      處，經由操作推動桿（或壓動板）、連桿等，由瓦斯筒供
      應燃料，並使點火栓點火，故兩案主要運用之技術思想皆
      相同，系爭案僅在少部分元件上簡單調整，自仍屬不具進
      步性。
    2.系爭案審查，自係依申請專利範圍所載技術內容論究，原
      告認為原處分將系爭案分為主要組成及附加構件，此當僅
      屬原告個人認定。而系爭案申請專利範圍各獨立項中，主
      要皆含有外殼、握柄、噴嘴、燃料供應器、點火組件及致
      動組件之組成，其他如閉鎖元件、導電性殼件、延遲構件
      或絕緣封蓋等，則分佈於個別之獨立項或依附於附屬項中
      載述，且此等構件在獨立項中，亦多屬功能或位置上之簡
      單載述，此等構件在系爭案中之運用，自與該行業所習知
      之一般控制機構、配置電路之技術思想無異，並為該行業
      眾所顯知之事實，顯然此等構件當屬可個別輕易附加轉用
      者。按最高行政法院77年度判字第625號判決要旨所載：
      「發明專利原理就其解決問題言，所應用之手段，在原理
      上須全新，且非一般業者，所易於推知者」，系爭案技術
      思想既為申請前之引證案及一般業者習知技術所可輕易附
      加組合，即不具進步性。
    3.系爭案的六個獨立項都是功能性的敘述，範圍很廣，已涵
      蓋習知技術。例如閉鎖元件於引證案中雖然構建不同、裝
      置不同，但功能完全一樣。閉鎖元件、導電性殼片、延遲
      構件與絕緣封蓋於引證案中也都已經揭露，審定書沒有寫
      出是因為這些為簡易的附加，為熟悉該項技術者都知道的
      東西。引證案第一圖標號2的推動桿，下面有一凸塊231，
      前面需要筍板191推它，191進入孔洞19之後會鎖住，具有
      閉鎖功能。雖然構件與系爭案不同，但相當於系爭案的閉
      鎖元件。引證案第一圖標號31、32為二導線，與系爭案的
      導電性殼片的導電功能一樣，只是使用導線而已。引證案
      第一圖標號41為彈簧，功能也為延遲作用，相當於系爭案
      的延遲構件。引證案第一圖標號58的絕緣防護罩相當於系
      爭案的絕緣封蓋，技術結構雖然不同，但功能一樣。引證
      案第一圖標號15的容置槽相當於系爭案的定位元件。引證
      案第一圖標號23、24往下壓時會將閥門打開，功能與系爭
      案閥門致動器一樣，只是形狀不同而已。
　　理  由
一、系爭案係多用途打火機，本件被告係依原告91年12月24日修
    正專利說明書審查，依該專利說明書記載其申請專利範圍共
    有59項，其中獨立項係第1項、第19項、第30項、第47項、
    第52項、第56項，其內容各為：
1.一種多用途打火機，包含：
  一外殼，在靠近一第一尾端具有一握柄，在靠近一第二尾端具
  有一噴嘴之出口，外殼另包含一燃料供應器，經聯結後將與噴
  嘴完成所選用流體流通，一點火組件經操作後連接至外殼，可
  在靠近噴嘴出口處產生一火花，一致動組件，連接至外殼並鄰
  近握柄處，可經操作而由燃料供應器供應燃料，並驅動點火組
  件，該致動組件至少包括一擊發器及一聯結桿，及一閉鎖元件
  經操作後連接至外殼，並包含有一阻斷部位，經連接後可相對
  於致動組件發生偏移移動，在正常狀態下被偏移而與致動組件
  聯結桿相嚙合，以防止因為操作而發生移動，其中使用者可以
  選擇偏移該阻斷部位，用以與該聯結桿相分離，以操作致動組
  件。
19.一種多用途打火機，包含：
  一外殼，在靠近一第一尾端具有一握柄，在靠近一第二尾端具
  有噴嘴，一導電性外殼一般配置於第一與第二尾端之間，外殼
  之第二尾端包含第一與第二電極，在靠近噴嘴處構成一火花間
  隙，其中第一電極係由導電性外殼部位所構成，一燃料供應器
  ，經連接後將與噴嘴完成所選用流體流通，一電子式點火組件
  經操作後連接至外殼，可在火花間隙處產生一火花，電子式點
  火組件經操作後，可在介於第一與第二電氣接點之間產生一電
  壓，第一電氣接點與導電性外殼接觸，第二接點以電路聯結至
  第二電極，及一致動組件經操作後連接至外殼並鄰近握柄處，
  可由燃料供應器供應燃料至噴嘴，並驅動電子式點火組件。
一種多用途打火機，包含：
  一外殼，在靠近一第一尾端具有握柄，在靠近一第二尾端具有
  一噴嘴出口，外殼另包含一燃料供應器，經連接後將與噴嘴完
  成所選用流體之流通；一閥門致動器聯結於燃料供應器，經選
  擇後可由燃料供應器釋放燃料；一點火組件經操作後連接至外
  殼，可在噴嘴出口產生一火花；一致動組件連接至外殼靠近握
  柄處，聯結閥門致動器後，可由燃料供應器供應燃料，並驅動
  點火組件；及一聯結元件，其位置介於致動組件與閥門致動器
  之間，該聯結元件之配置，在點火組件產生一火花之前，可由
  燃料供應器釋放燃料。
一種多用途打火機，包含：
  一外殼，在靠近一第一尾端具有一握柄，在靠近一第二尾端具
  有噴嘴，一導電性外殼一般配置於第一與第二尾端之間，外殼
  之第二尾端包含第一與第二電極，在靠近噴嘴處構成一火花間
  隙，其中第一電極係由導電性外殼部位所構成，一燃料供應器
  ，經連接後將與噴嘴完成所選用流體流通，一閥門致動器聯結
  於燃料供應器，經選擇後可由此釋放燃料；一電子式點火組件
  經操作後連接至外殼，可在火花門隙處產生一火花，電子式點
  火組件經操作後，可在介於第一與第二電氣接點之間產生一電
  壓，第一電氣接點與導電性外殼接觸，第二接點以電路聯結至
  第二電極，及一致動組件聯結至外殼靠近握柄處，經操作後驅
  動閥門致動器與點火組件；及一聯結元件，其位置介於致動組
  件與閥門致動器之間，可由燃料供應器提供燃料，使燃料實質
  上至少在電子點火器產生火花的同時到達噴嘴。
一種打火機，包括一外殼，具有一握柄靠近第一尾端，且具有
  開口靠近第二尾端之噴嘴，該外殼另包含一燃料供應器之容器
  ，其與該噴嘴相隔開並以所選用之流體與該噴嘴相通，該容器
  包含一閥門，在操作時與該容器相接以配送出燃料，及一閥門
  致動器用以開關該閥門，可選擇性地由燃料供應器容器釋放出
  燃料，該閥門有一閥門連接器與其聯結，當該容器被妥善置放
  在該握把內時，該閥門連接器係位於該閥門與噴嘴之間；一點
  火組件在操作時連接至外殼，可在靠近噴嘴出口處產生一火花
  ；一致動件連接至外殼靠近握柄處，聯結閥門致動器後，可由
  燃料供應器供應燃料，並驅動點火組件；及定位元件，位在握
  柄之內表面上，以將容器之遠端明確定位在大約橫越該閥門連
  接器之位置。
一種多用途打火機，包含：
  一外殼，在靠近一第一尾端具有握柄，在靠近一第二尾端具有
  一噴嘴出口，一導電性外殼一般配置於第一與第二尾端之間，
  外殼之第二尾端包含第一與第二電極，在靠近噴嘴處構成一火
  花間隙，其中第一電極係由導電性外殼所構成，第二電極係由
  噴嘴構成；一燃料供應器，經連接後將與噴嘴完成所選用流體
  流通；一閥門致動器聯結於燃料供應器，經選擇後可由此釋放
  燃料；一電子式點火組件經操作後連接至外殼，可在火花間隙
  處產生一火花，電子式點火組件經操作後，可在介於第一與第
  二電氣接點之間產生一電壓，第一電氣接點將與導電性外殼接
  觸，第二接點將以電路聯結至噴嘴；一致動組件聯結至外殼靠
  近握柄處，經操作後驅動閥門致動器與點火組件；及一非導電
  性絕緣封蓋，用以在跨過火花間隙之間導引火花移動，該絕緣
  封蓋至少配置於噴嘴四週之部份區段。
二、原處分核駁理由係以系爭案之主要組成：外殼、握柄、噴嘴
    ，燃料供應器、點火組件、致動組件等，均為84年9月21日
    審定公告之第00000000號「電子點火器之構造」引證案所已
    揭示之打火機構造組合型態；系爭案雖有閉鎖元件、導電性
    殼片、延遲構件或絕緣封蓋等構件之附加，然此等構件只是
    系爭案整體構成實施例之部分構件，系爭案以該項申請專利
    範圍整體論究，其主要技術內容既為引證案已揭示，此等部
    分構件自屬可輕易附加者；此等構件之技術背景係以從事該
    行業之技藝人士為考量，一般習用控制機構或配置電路上之
    周知技術既已含蓋此類構件運用範疇，系爭案此等簡單附加
    之特徵構件即屬運用既有技術所能輕易完成，難謂具進步性
    ，資為應不予專利之處分之論據。
三、經查，系爭案獨立項共有第1項、第19項、第30項、第47項
    、第52項、第56項，其中第1項界定之閉鎖元件並未為引證
    案所揭露，而該閉鎖元件經操作後連接至外殼，並包含有一
    阻斷部位，經連接後可相對於致動組件發生偏移移動，在正
    常狀態下被偏移而與致動組件聯結桿相嚙合，以防止因為操
    作而發生移動，其中使用者可以選擇偏移該阻斷部位，用以
    與該聯結桿相分離，以操作致動組件。而原告於申請再審查
    理由書已主張閉鎖元件（36）其與致動組件之聯結桿結合以
    避免無意中扳動開關及小孩玩弄該點火器時誤觸開關引發火
    花。而該閉鎖元件既為系爭申請專利範圍第1項獨立項之構
    件之一，並為技術特徵，則如其可達成原告主張上述功效，
    則該閉鎖元件之構件組成及其作動如何確如被告於原審定所
    指係屬可輕易附加，被告自應舉證證明，尚非僅可以此等構
    件之技術背景係以從事該行業之技藝人士為考量，一般習用
    控制機構或配置電路上之周知技術既已含蓋此類構件運用範
    疇，系爭案此等簡單附加之特徵構件即屬運用既有技術所能
    輕易完成一語，即遽行認定該閉鎖元件之構件組成及其作動
    係不具進步性之技術內容。
四、又依原審定書所指系爭案申請專利範圍各獨立項另有導電性
    殼片、延遲構件或絕緣封蓋，未為引證案所揭露，而上開構
    件散見於系爭案申請專利範圍共59項之中，包括獨立項與附
    屬項，而該等構件與其他構件組成及作動所可達成系爭案於
    專利說明書所主張之技術功效，均屬系爭案技術特徵所在，
    則其如何確如被告於原審定所指係屬可輕易附加，被告亦應
    舉證證明，而不能僅於審定書抽象記載一般習用控制機構或
    配置電路上之周知技術既已含蓋此類構件運用範疇，系爭案
    此等簡單附加之特徵構件即屬運用既有技術所能輕易完成之
    用語，作為該等技術內容不具進步性之論據。
五、又系爭案申請專利範圍有59項之請求項，除前揭6項請求項
    以外，尚有53項附屬項，被告於審定書並未加以論述，被告
    亦自承對於附屬項並未審查（93年12月1日準備程序筆錄參
    照）。查本件被告係以系爭案不具進步性為核駁理由，惟按
    判斷進步性之基本原則，申請專利範圍之請求項有二項以上
    時，應就每一請求項各別判斷其進步性，（被告審定時應適
    用之專利審查基準第1-2-20頁參照），被告就系爭案申請專
    利範圍未依上揭審查基準逐項審查，於法已有未合。況按獨
    立項之請求範圍係大於附屬項，縱獨立項不具專利要件，附
    屬項未必不具專利要件。因此，於獨立項不符專利要件，仍
    應就附屬項部分再逐項審查，論明其是否符合專利要件，否
    則即有漏未審查之違法。依上所述，本件被告僅就系爭案獨
    立項部分審查，而漏未就附屬項是否符合專利要件於審定書
    中明，就該部分自有漏未審查之違法。
六、綜上所述，被告就系爭案獨立項之審查有關閉鎖元件、導電
    性殼片、延遲構件或絕緣封蓋等構件未引據切確之證明，具
    體說明其何以該等特徵構件係屬運用既有技術所能輕易完成
    而僅抽象論述系爭案不具進步性，已有可議，且就其餘附屬
    項亦有漏未審查之違法。訴願決定未加指摘而予維持，亦非
    妥適。原告據此主張撤銷訴願決定及原處分，為有理由，應
    予准許。至於原告請求被告對系爭案應作成准予專利之處分
    部分，查本件被告因就系爭案申請專利範圍獨立項有關閉鎖
    元件、導電性殼片、延遲構件或絕緣封蓋等構件特微是否具
    有功效之增進，仍待被告依本院上述法律見解另行具體審查
    ，系爭案是否確具有進步性，事證尚未臻明確，且就其餘附
    屬項亦仍須補行逐項實體審查，分別說明其等符合或不符合
    專利要件，如有不合於專利要件者，並須踐行專利法第40條
    第2項之程序後，另為適法之處分，此部分涉及被告先行審
    定處分之權限行使。因此，本院尚無從逕命被告就系爭案應
    為准予專利處分之諭知，故原告此部分之請求，尚非有據，
    應予駁回，並由被告依本院上述法律見解另為處分。而兩造
    就系爭案是否具專利要件之實體爭議，因尚待被告重為審究
    ，故不於此論述，併此明。
據上論結，本件原告之訴為一部有理由，一部無理由，爰依行政
訴訟法第200條第4款、第104條，民事訴訟法第79條，判決如主
文。
中　　華　　民　　國　　94　　年　 　4　　月　　7　　 日
                        第一庭 審判長 法　官  姜素娥
           　　　　　　　　　 　　　　法　官  吳東都
           　　　　　　　　　　　　　 法　官  陳國成
上為正本係照原本作成。
如不服本判決，應於送達後20日內向本院提出上訴狀並表明上訴
理由，如於本判決宣示後送達前提起上訴者，應於判決送達後20
日內補提上訴理由書（須按他造人數附繕本）。
中　　華　　民　　國　　94　　年　 　4　　月　 11  　 日
　　　　　　　　　　　　　            書記官  王英傑
